ACORDAO-COMPLETO-2340554

ACÓRDÃO 3340/2019 ATA 12/2019 - PRIMEIRA CÂMARA

VISTOS, relatados e discutidos estes autos de tomada de contas especial, instaurada pela Fundação Nacional de Saúde, em desfavor do Sr. José Carlos de Lacerda, Prefeito de São Gonçalo dos Campos/BA na gestão 2005-2008, em face da impugnação total das despesas do Convênio 287/2005 (Siafi 554687) , firmado entre a Funasa e o ente municipal,
ACORDAM os Ministros do Tribunal de Contas da União, reunidos em sessão de 1ª Câmara, ante as razões expostas pelo Relator, em:
9.1.excluir o Sr. Antonio Dessa Cardozo da presente relação processual;
9.2.considerar revel, para todos os efeitos, o espólio do Sr. José Carlos de Lacerda, nos termos do art. 12, § 3º, da Lei 8.443/1992;
9.3.julgar irregulares as contas do Sr. José Carlos de Lacerda, com fundamento nos arts. 1º, inciso I, 16, inciso III, alínea “c” da Lei 8.443/1992, e condenar seu espólio ou seus herdeiros legais, caso tenha havido a partilha de bens, até o limite do valor do patrimônio transferido, com base nos arts. 19, caput, e 23, inciso III, da mesma lei, ao pagamento das quantias a seguir discriminadas, com a fixação do prazo de quinze dias, a contar da notificação, para comprovar, perante este Tribunal (art. 214, inciso III, alínea “a”, do Regimento Interno) , o recolhimento da dívida aos cofres da Fundação Nacional de Saúde, atualizada monetariamente e acrescida dos juros de mora, calculados a partir da respectiva data de ocorrência, até a data dos recolhimentos, na forma prevista na legislação em vigor:
	DATA DA OCORRÊNCIA
	VALOR ORIGINAL (R$) 

	21/6/2006
	100.000,00

	10/11/2006
	100.000,00

9.4.autorizar, desde logo, nos termos do art. 28, inciso II, da Lei 8.443/1992, a cobrança judicial das dívidas, caso não atendida as notificações; e
9.5.com fundamento no art. 12, inciso IV, da Lei 8.443/1992 c/c o § 7º do art. 209 do Regimento Interno do TCU, remeter cópia deste Acórdão à Procuradoria da República no Estado da Bahia, para o ajuizamento das ações civis e penais que considerar cabíveis.

Tomada de contas especial instaurada pelo Ministério da Saúde em desfavor do ex-prefeito de São Gonçalo dos Campos/BA, em razão da impugnação total das despesas de convênio firmado entre a Fundação Nacional da Saúde (Funasa) e o ente municipal e cujo objeto tratava da execução de melhorias sanitárias domiciliares, por meio da construção de 108 unidades sanitárias em residências do município.

Primeira Câmara

3. Interessados/Responsáveis:
3.1. Interessada: Superintendência Estadual da Funasa na Bahia (26.989.350/0017-83).
3.2. Responsáveis: Antonio Dessa Cardozo (XXX.521.245-XX); José Carlos de Lacerda (XXX.704.925-XX).

13.1. Ministros presentes: Walton Alencar Rodrigues (Presidente), Benjamin Zymler e Vital do Rêgo.
13.2. Ministro-Substituto convocado: Augusto Sherman Cavalcanti (Relator).
13.3. Ministro-Substituto presente: Weder de Oliveira.

AUGUSTO SHERMAN

Adoto, como relatório, a instrução da Secex/SC (peça 53) , com a qual se manifestaram de acordo os titulares da Secretaria (peças 54 e 55) e o representante do MP/TCU (peça 56) . Transcrição com ajustes de forma considerados pertinentes.
“INTRODUÇÃO
1. Cuidam os autos de tomada de contas especial instaurada pelo Ministério da Saúde em desfavor do Sr. José Carlos de Lacerda, exPrefeito de São Gonçalo dos Campos/BA, em razão da impugnação total das despesas do Convênio 287/2005 (Siafi 554687) , firmado entre a Fundação Nacional da Saúde (Funasa) e o ente municipal e cujo objeto tratava da execução de ‘melhorias sanitárias domiciliares’, por meio da construção de 108 unidades sanitárias em residências do município (peça 1, p. 57) .
HISTÓRICO
2. Os fatos ocorridos, sua cronologia e as irregularidades verificadas nos presentes autos acham-se descritos de forma bastante clara e objetiva na instrução anterior (peça 26) , assim transcrevem-se os trechos a seguir:
2. Conforme disposto no plano de trabalho, foram previstos R$ 278.100,00 para a execução do objeto, dos quais R$ 250.000,00 seriam repassados pelo concedente e R$ 28.100,00 corresponderiam à contrapartida (peça 1, p. 101-105) .
3. Foram transferidos R$ 200.000,00 de recursos federais, em duas parcelas (peça 1, p. 357) :
	Ordem Bancária
	Valor (R$) 
	Data de emissão

	2006OB906531
	100.000,00
	21/6/2006

	2006OB911849
	100.000,00
	10/11/2006

4. O ajuste vigeu no período de 19/12/2005 até 3/11/2009 (peça 1, p. 57 e 133) e previa a apresentação da prestação de contas até sessenta dias após o fim de sua vigência, conforme cláusula terceira do termo de convênio (peça 1, p. 63) . A vigência do convênio foi alterada pelos termos aditivos de números 2, 3, 4 e 5, conforme extratos publicados no Diário Oficial da União (DOU) (peça 1, p. 117, 127, 131 e 133) .
5. Em 27/8/2008, por meio do Parecer Financeiro 128/2008, a Funasa, analisando a prestação de contas parcial do convênio, identificou diversas irregularidades na apresentação da documentação comprobatória além da execução física do objeto de 48,37%, recomendando a não aprovação das contas (peça 1, p. 213-215) .
6.  Diante das irregularidades na prestação de contas, a Funasa, em 1/9/2008, encaminhou à Prefeitura Municipal de São Gonçalo dos Campos notificação concedendo prazo de quinze dias para saneamento das pendências (peça 1, p. 221) .
7. Entretanto, em resposta à notificação, o prefeito sucessor, Sr. Antônio Dessa Cardozo, se limitou a informar que o convênio não fora realizado em sua gestão (peça 1, p. 223) .
8. Em 14/9/2011, a Funasa solicitou ao prefeito de São Gonçalo dos Campos que encaminhasse a prestação de contas final do Convênio 287/2005 (peça 1, p. 229) . 
9. Em resposta, o prefeito sucessor informou que não havia encontrado na prefeitura qualquer documento referente ao convênio em questão e encaminhou o endereço do exprefeito, que fora o responsável pela execução do ajuste (peça 1, p. 233) .
10. Posteriormente, o concedente ainda encaminhou diversas notificações ao responsável, o exprefeito José Carlos Lacerda, com vistas ao saneamento das irregularidades: Notificação 045/2012/Sopre/Secon/Suest-BA, de 13/4/2012 (peça 1, p. 239-241) ; Notificação 136/2012/Sopre/Secon/Suest-BA, de 16/8/2012 (peça 1, p. 245-247) ; Notificação 272/2014/Copon/Cgcon/Deadm, de 11/9/2014 (peça 1, p. 263-265) ; Notificação 129/Sopre/Secov/Suest/BA, de 23/4/2015 (peça 1, p. 281) , além de notificação acerca da instauração da pertinente tomada de contas especial (TCE) com a indicação dos valores devidos (peça 1, p. 315) . Porém, o responsável não apresentou suas justificativas nem comprovou a regular aplicação dos recursos.
11. Por meio de visita técnica ao local das obras, em 26/8/2014, foi elaborado o Relatório de Visita Técnica 3, que assim concluiu (peça 1, p. 273-277) :
Após as visitas domiciliares realizadas no Município de São Gonçalo dos Campos, conclui-se que a obra do convênio em epígrafe, não foi realizada conforme plano de trabalho, projeto técnico e especificações técnicas. Apesar de mensurar um percentual de 48,37% em serviços executados do valor total do convênio, esta área de engenharia recomenda a devolução integral dos valores liberados para este município tendo em vista que o mesmo não atingiu o objetivo sanitário e social desejado, desde quando, as fossas sépticas que fazem o tratamento do efluente dos módulos sanitários não foram executadas.
12. Já por meio dos pareceres financeiros 420/2014, de 10/9/2014 (peça 1, p. 257-261) , e 108/2015, de 24/7/2015 (peça 1, p. 295) , foi recomendada a rejeição das contas do convênio e a devolução integral dos recursos repassados, no valor de R$ 200.000,00. 
13. Como não houve recolhimento do débito, foi autuado o processo de TCE. Por meio do Relatório da tomada de contas especial, de 18/8/2015 (peça 1, p. 339-347) , apurou-se o débito no valor original dos repasses, de R$ 200.000,00, e atribuiu-se a responsabilidade ao Sr. José Carlos de Lacerda, prefeito do Município de São Gonçalo dos Campos/BA no período de 2005 a 2008 e signatário da avença.
14.  A Controladoria-Geral da União (CGU) confirmou o entendimento do concedente pelo dever de ressarcimento ao erário e, neste sentido, foram expedidos o Relatório de Auditoria 2169/2015, de 23/10/2015 (peça 1, p. 373-375) , o Certificado de Auditoria 2169/2015, de 23/10/2015 (peça 1, p. 376) , e o Parecer do Dirigente do Órgão de Controle Interno 2169/2015, de 23/10/2015 (peça 1, p. 377) , e o Pronunciamento Ministerial de que trata o art. 52 da Lei 8.443/92, foi exarado em 22/12/2015 (peça 1, p. 379) .
15. Quando os autos foram instruídos nesta unidade técnica (peça 4) , constatou-se o falecimento do responsável, fato que motivou a proposta preliminar de se realizar diligências aos tabelionatos e ao juízo da comarca de São Gonçalo do Campo/BA para identificar, em eventual processo sucessório do exprefeito, o inventariante ou os herdeiros, e com isso possibilitar a realização da citação do representante legal do espólio para dar prosseguimento ao feito.
16. Conforme o encaminhamento proposto, em 5/8/2016, foram realizadas diligências endereçadas à registradora do 1° Ofício do Registro Civil das Pessoas Naturais de Feira de Santana/BA (peça 7) , à Juíza de Direito da Comarca de São Gonçalo dos Campos/BA (peça 8) , à Tabeliã Interina do Serviço de Notas de São Gonçalo dos Campos/BA (peça 9) , reiterada em 15/9/2016 (peça 19) , e à Registradora Interina do Registro de Pessoas Naturais e de Interdições e Tutelas de São Gonçalo dos Campos/BA (peça 10) , reiterada em 15/9/2016 (peça 20) .
3. Conforme descrito nos itens 18 a 23 da mencionada instrução anterior (peça 26) , por meio das informações prestadas em atendimento às diligências realizadas, não foi possível identificar o inventariante ou os sucessores do Sr. José Carlos de Lacerda. Contudo, em pesquisa realizada no sítio eletrônico do Tribunal de Justiça da Bahia, o autor da instrução anterior verificou a existência de processo de inventário do Sr. José Carlos de Lacerda (processo 0506573-43.2017.8.05.0080) , que tramita na 2ª Vara de Família, Órfãos, Sucessões, Interditos e Ausentes da Comarca de Feira de Santana/BA, conforme documento à peça 24. A consulta ainda possibilitou identificar a inventariante do espólio, Sra. Vera Lúcia Ribeiro de Lacerda. Assim, prossegue-se a transcrição da referida instrução anterior, a partir de seu item 25 (peça 26) :
25. É cediço que, nos termos de enunciado publicado no Boletim de Jurisprudência do TCU 34/2014, as obrigações do falecido são transferidas ao espólio: 
A morte não implica a extinção das obrigações do falecido, cabendo ao espólio responder pelas suas dívidas. Não havendo a identificação de inventário e, por conseguinte, a nomeação de inventariante, a citação do espólio deve ser realizada na pessoa do administrador provisório, que é, primeiramente, o cônjuge supérstite, segundo a ordem estabelecida no art. 1.797 do Código Civil.
26. Portanto, com a identificação da inventariante, a presente TCE pode prosseguir mediante a citação da Sra. Vera Lúcia Ribeiro de Lacerda (CPF XXX.649.825-XX) , para que responda pelo débito do responsável até o limite do patrimônio transferido por herança, nos termos dos arts. 943 c/c 1.792 do Código Civil Brasileiro. 
Análise da TCE:
27. Conforme relatório do tomador de contas (peça 1, p. 339-347) , o débito apurado abrange a totalidade dos recursos repassado por meio do Convênio 287/2005, no valor de R$ 200.000,00, em razão da falta de funcionalidade das obras parcialmente realizadas para implantação de Sistema de Esgotamento Sanitário em residências do município.
28. Nesse sentido, registra-se que, apesar de o relatório de visita técnica 3 (peça 1, 273-277) apontar execução física de 48,13% da obra, verificou-se a inexecução de 100% das fossas assépticas projetadas, fato que impede a operacionalização do sistema e compromete o resultado esperado com a intervenção estatal, implicando a glosa da totalidade dos recursos transferidos.
29. Cumpre registrar ainda que a Funasa enviou diversas notificações ao convenente (peça 1, p. 221, 229, 239-241, 245-247, 263-265, 281 e 315) relatando as irregularidades identificadas na execução do convênio e requerendo adoção das pertinentes providências para conclusão do objeto pactuado, bem como informando os valores glosados que deveriam ser devolvidos aos cofres federais, porém o responsável não concluiu as obras nem devolveu os recursos, configurando assim o débito ao erário.
30.  O relatório do tomador de contas atribuiu responsabilidade ao Sr. José Carlos de Lacerda (CPF XXX.704.925-XX) , pois, na condição de prefeito do Município de São Gonçalo dos Campos/BA à época dos fatos, foi o gestor dos recursos federais repassados ao ente municipal: ‘Desta forma, fica demonstrado que o Senhor José Carlos de Lacerda, administrou o recurso proveniente das Ordens Bancárias mencionadas, portanto responsável pela gestão dos recursos federais herdados por meio do Convênio EP n° 0287/2005. Assim cabe ao gestor demonstrar a correta aplicação dos recursos públicos à sua disposição.’ (peça 1, p. 343) . 
31. Entretanto, nos termos da Súmula TCU 230, o prefeito sucessor também deve ser responsabilizado pela irregularidade uma vez que a vigência do ajuste terminou em sua gestão, em 2/1/2010, e assim lhe cabia a prestação de contas finais do convênio, ônus do qual não se desincumbiu. Pelo contrário, ao tomar conhecimento da existência de irregularidade em convênio firmado pelo município, limitou-se a transferir a responsabilidade para o seu antecessor ao informar que o ajuste não havia sido executado na sua gestão e que não havia encontrado qualquer documento relativo ao acordo na prefeitura (peça 1, p. 223 e 233) .
32. Era esperado do prefeito sucessor que, ao tomar conhecimento da irregularidade na gestão do Convênio 287/2005, tivesse adotado as providências necessárias ao saneamento do ajuste, seja com a instauração da pertinente tomada de contas especial, seja com a execução de medidas no sentido de concluir o objeto do ajuste, sob pena de também ser responsabilizado. Mas como não tomou as devidas providências para o resguardo do erário, o Sr. Antônio Dessa Cardozo deve ser chamado a responder pelo dano causado.
33. Além de ser corresponsabilizado pelo dano, o Sr. Antônio Dessa Cardozo ainda deve responder pelo não cumprimento do prazo estipulado para a prestação de contas do convênio, que se encerrou em 2/1/2010, portanto, em sua gestão. 
34. Assim, cabe promover a citação solidária da Sra. Vera Lúcia Ribeiro de Lacerda (CPF 929.649.825- 20) , inventariante do espólio do Sr. José Carlos de Lacerda, e do Sr. Antônio Dessa Cardozo (CPF XXX.521.245-XX) , para que apresentem alegações de defesa quanto à não consecução do objeto do Convênio 287/2005, visto que deixaram de comprovar a conclusão e a funcionalidade das obras de melhoramento do sistema de esgotamento domiciliar em residências do município, conforme descrito no Relatório de Auditoria 2169/2015 (peça 1, p. 374/375) .
35. Em observância às orientações contidas no Memorando-Circular nº 33/2014 – Segecex, foi elaborada a Matriz de Responsabilização apresentada a seguir:
36. Irregularidade: não consecução dos objetivos pactuados no âmbito do Convênio 287/2005 (Siafi 554687) .
37. Dispositivos violados: art. 37, caput, c/c art. 70, parágrafo único, da Constituição Federal; art. 93 do Decreto–lei 200/67; arts. 22 e 28 da IN/STN 1/1997, alínea b do inciso II da cláusula segunda (peça 1, p. 63) e alínea a da cláusula décima quarta, ambas do termo do Convênio 287/2005 (peça 1, p. 65) .
38. Quantificação do débito: 
	VALOR ORIGINAL (Real) 
	DATA DA OCORRÊNCIA
	DÉBITO/CREDITO

	100.000,00
	21/6/2006
	Débito

	100.000,00
	10/11/2006
	Débito

Valor total do débito atualizado até 26/10/2017: R$ 375.848,12 (peça 25) 
39. Cofre para recolhimento: Fundação Nacional de Saúde (Funasa) . 
40. Qualificação dos responsáveis: Sra. Vera Lúcia Ribeiro de Lacerda (CPF XXX.649.825-XX) , na condição de inventariante do espólio do Sr. José Carlos de Lacerda (CPF XXX.704.925-XX) , prefeito do Município de São Gonçalo dos Campos/BA à época dos fatos e signatário do convênio (gestão do início de 2005 ao final de 2008) , e Sr. Antônio Dessa Cardozo (CPF XXX.521.245-XX) , prefeito do Município de São Gonçalo dos Campos/BA, responsável pela gestão de parte do convênio e pela prestação de contas final do ajuste (gestão do início de 2009 ao final de 20012) .
41. Conduta: os responsáveis deixaram de realizar parte das obras previstas no acordo, não conferiram qualquer funcionalidade às obras que foram realizadas, por deixar de executar obras imprescindíveis ao funcionamento do sistema de esgotamento sanitário (100% das fossas assépticas projetadas) , e não recolheram aos cofres federais os recursos que lhes foram confiados no âmbito do Convênio 287/2005 (Siafi 554687) .
42. Nexo de causalidade: ao não realizar parte das obras, não conferir funcionalidade às que foram realizadas e não devolver os recursos repassados no âmbito do Convênio 287/2005, os responsáveis causaram dano ao Erário, pois não houve qualquer retorno para a sociedade em contrapartida dos referidos recursos federais.
43. Culpabilidade: a conduta omissiva dos responsáveis é reprovável, posto que há elementos indicativos da potencial consciência da ilicitude praticada, porquanto os responsáveis participaram da gestão do convênio, sendo-lhes, pois, exigível conduta diversa, não estando albergados em nenhuma excludente de ilicitude.
44. Responsável: Sr. Antônio Dessa Cardozo (CPF XXX.521.245-XX) , prefeito do Município de São Gonçalo dos Campos/BA responsável por apresentar a prestação de contas final do convênio. 
45. Irregularidade: não cumprimento do prazo originalmente estipulado para prestação de contas de recursos transferidos ao município no âmbito do Convênio 287/2005 (Siafi 554687) .
46. Dispositivos violados: art. 37, caput, c/c art. 70, parágrafo único, da Constituição Federal; art. 93 do Decreto-lei 200/67; art. 28 da IN/STN 1/1997 e cláusula segunda, II, alínea ‘l’, do termo do convênio (peça 1, p. 63) .
47. Conduta: o responsável descumpriu o prazo estipulado para prestação de contas dos valores transferidos por meio do Convênio 287/2005 (Siafi 554687) , cuja expiração se deu em 2/1/2010.
48. Nexo de causalidade: ao não apresentar as contas finais do convênio, o responsável deixou de comprovar a funcionalidade das obras executadas, comprometendo assim a boa e regular aplicação dos recursos transferidos por meio do ajuste, suscitando, por via de consequência, a presumida ocorrência de dano ao erário.
49. Culpabilidade: a conduta omissiva do Sr. Antônio Dessa Cardozo é reprovável, posto que há elementos indicativos da potencial consciência da ilicitude praticada, porquanto o responsável foi notificado acerca das irregularidades na condução do Convênio 287/2005 (peça 1, p. 223) , sendo-lhe, pois, exigível conduta diversa, não estando albergado em nenhuma excludente de ilicitude.
CONCLUSÃO
50. O Ministério da Saúde encaminhou a presente tomada de contas especial concluindo pela glosa total dos recursos repassados mediante o Convênio 287/2005 (Siafi 554687) , firmado entre a Funasa e o Município de São Gonçalo dos Campos/BA, representado pelo Sr. José Carlos de Lacerda, então prefeito municipal. O motivo da glosa decorre da inexecução do objeto do convênio, pois não foram realizadas obras imprescindíveis para conferir funcionalidade ao sistema de esgotamento sanitário em residências do município.
51. Da análise dos autos, verificou-se que, em razão do falecimento do Sr. José Carlos de Lacerda, a citação deve ser dirigida à Sra. Vera Lúcia Ribeiro de Lacerda, inventariante do espólio do exprefeito responsável pela assinatura do convênio, em solidariedade com o Sr. Antônio Dessa Cardozo, prefeito sucessor e responsável por prestar contas dos recursos repassados.
52. A análise das ocorrências permitiu ainda definir a responsabilidade do Sr. Antônio Dessa Cardozo pela omissão no dever de prestar contas dos recursos transferidos, o qual enseja, na forma dos arts. 10, § 1º, e 12, incisos I e III, da Lei 8.443/1992 c/c o art. 202, incisos I e III, do RI/TCU, a audiência do exPrefeito de São Gonçalo dos Campos/BA.
4. A proposta de citação e de audiência (peça 26, itens 53-56) contou com a anuência do diretor da 2ª Diretoria e do secretário da Secex/SC (peças 27 e 28, respectivamente) . Dessa forma, procederam-se às citações e à audiência, conforme descrito a seguir.
5. A Sra. Vera Lúcia Ribeiro de Lacerda, inventariante do espólio do exprefeito José Carlos de Lacerda, após duas tentativas frustradas (peças 32, 35, 37, 38, 39, 41) foi citada por meio do Ofício 0139/2018-TCU/SecexSC (peças 43-44) , cujo endereço de destinatário foi fornecido pela filha da Sra. Vera Lúcia Ribeiro de Lacerda (peça 41) . Decorrido o prazo regimental, a referida inventariante manteve-se silente, caracterizando a sua revelia e a consequente possibilidade de se dar continuidade ao processo nos termos do art. 12, § 3º, da Lei 8.443/1992.
6. Por sua vez, o Sr. Antônio Dessa Cardozo, sucessor do exprefeito José Carlos de Lacerda, após duas tentativas frustradas (peças 29, 31, 33, 36, 40, 45) , foi citado por meio do Ofício 306/2018-TCU/SecexSC (peça 46) , cuja resposta acha-se juntada aos autos conforme peça 51, que será analisada no tópico Exame Técnico, a seguir. 
EXAME TÉCNICO
7. O Sr. Antônio Dessa Cardozo respondeu à citação por meio de seus advogados, que encaminharam tempestivamente suas alegações de defesa (peça 51) . Após um breve histórico dos fatos, o responsável aduz:
Após a assinatura do Convênio, foram celebrados 05 (cinco) Termos Aditivos, sendo que o primeiro deles integrou um novo Plano de Trabalho, e os demais tiveram por objeto a prorrogação da vigência contratual, de ofício, por atraso na liberação dos recursos, conforme extrato de publicações no DOU, constantes às fls. 58, 63, 65 e 66.
Vale salientar que a vigência inicial do Convênio ia até o dia 19.12.2006, porém, após quatro termos aditivos, o termo final do ajuste foi postergado para o dia 31.11.2009.
O curioso é que o extrato do 5º Termo Aditivo ao Convênio foi publicado no DOU do dia 01.06.2009, quando o Manifestante já era Prefeito do Município de São Gonçalo dos Campos, porém ele não firmou nenhum aditivo em nome do município, relativo ao Convênio. 0287/2005.
A instauração da presente Tomada de Contas Especial foi motivada pela não aprovação da Prestação de Contas dos recursos repassados ao município, conforme Parecer Financeiro nº . 108/2015, combinado com o Relatório de Visita Técnica nº . 03, que apontou apenas 48,37% de execução de obra, recomendou a devolução integral dos valores liberados, haja vista que não se atingiu o objetivo sanitário e social desejado.
8. Prossegue ressaltando que todos os valores transferidos ao município em razão do Convênio 0287/2005 foram recebidos na gestão do exprefeito José Carlos de Lacerda e que, conforme demonstram os extratos bancários constantes dos autos, no dia 12/4/2007, o saldo bancário da conta do Banco do Brasil onde eram movimentados os recursos do referido convênio era de apenas R$ 5.945,79. Destaca haver assumido a gestão do município apenas em 1º/1/2009, portanto os recursos do convênio foram administrados exclusivamente pelo exprefeito José Carlos de Lacerda, único responsável pela gestão destes, cabendo-lhe, assim, prestar contas dos valores repassados pelo concedente.
9. Aduz, ainda, em sua defesa, que não assinou o convênio ora tratado, não recebeu nenhum valor por conta deste, tampouco executou-o, e, mais importante, não firmou nenhum termo aditivo e nem estava obrigado a apresentar a prestação de contas final do Convênio 287/2005.
10. Destaca que quando assumiu a chefia do Poder Executivo do município convenente (1/1/2009) , a vigência do convenio já havia se expirado, sendo invalidas quaisquer prorrogações que atingissem seu período de gestão.
Com efeito, de acordo com documentos adunados aos autos, foram promovidas quatro prorrogações de vigência, por termo unilateral da Concedente, de modo que a vigência final atingiria período de mandato em que o Peticionante exercia a função de chefe do executivo do Convenente.
Ocorre, todavia, que é dos próprios termos do convênio que se observa, sem qualquer dificuldade, que a prorrogação da vigência por termo unilateral somente poderia se dar por força de atraso no repasse das parcelas, e respeitando o exato período de atraso.
É o que se extrai do quanto reza a Cláusula Sexta, na subcláusula Segunda, que assim dispõe: ‘SUBCLÁUSULA SEGUNDA – Na hipótese de atraso na liberação da primeira ou das demais parcelas, quando for o caso, a CONCEDENTE promoverá a prorrogação da vigência do convênio, ‘de ofício’, limitando essa prorrogação ao exato período do atraso verificado.’
Ora, o convênio tinha como vigência inicial o período compreendido entre os dias 19 de dezembro de 2005 e 19 de dezembro de 2006 (fls. 28 – Quadro I do Convênio) .
Os repasses das parcelas (que foram repassadas) , de seu turno, se deram nos dias 21/06/2006 e 10/11/2006.
Assim, ainda que se considerasse, por absurdo, que a segunda parcela devesse ter sido repassada no primeiro dia de vigência do convênio, estaríamos diante de atraso de 10 meses e onze dias.
Nesse cenário, a prorrogação de ofício poderia alcançar, no máximo, a data final de vigência de 10/11/2007, ou seja, um ano, um mês e vinte dias antes do início da gestão do Peticionante.
Assevere-se que a possibilidade de prorrogação de ofício encontra limitação nas próprias disposições contidas no convênio celebrado.
Não se pode, por desídia do poder fiscalizatório do poder Concedente buscar infinitas prorrogações, em afronta ao pacto firmado, alcançando a gestão de terceiros, que não tiveram qualquer participação no convênio.
Assim, por mais essa razão, se mostra de todo desarrazoado atribuir qualquer tipo ou grau de responsabilidade ao ora Peticionante.
No que tange à própria obrigação de prestar contas, observa-se que o exprefeito José Carlos de Lacerda apresentou prestação de contas parcial, porém, quando o fez já haviam sido recebidos os dois repasses, totalizando os R$ 200.000,00 (duzentos mil reais) . 
Tanto as contas foram prestadas, que consta dos autos notificações para que o prestador das contas sanasse as irregularidades detectadas pelo órgão fiscalizador. 
Sucede que, conforme estipulado no termo de convênio cabe ao Convenente:
o) prestar contas à CONCEDENTE quanto à aplicação dos recursos recebidos, sendo essa apresentação mensal e correspondente ao recurso da parcela anterior a última recebida, nos moldes da legislação e normas correlatas aplicadas ao convênio. Quando do término da vigência a entidade se obriga a apresentar apenas a prestação de contas da parcela não comprovada.
Ocorre que além das duas parcelas anteriormente recebidas, e objeto da prestação de contas do exgestor, nenhum outro repasse se realizou, de modo que não há que se falar em prestação de contas de parcela não comprovada, pela simples razão de inexistir parcela não comprovada.
11. Para encerrar sua argumentação de defesa, assevera (peça 1, p. 8) :
... ainda que, por absurdo, entenda-se que o Manifestante falhou por não ter prestado as contas finais do convênio, em nenhuma hipótese se pode falar em responsabilização por ressarcimento de danos, visto que a falta de prestação de contas não gera dano, especialmente considerando que nenhum repasse se deu ao convenente sob a gestão do manifestante e tampouco depois de prestadas contas pelo exprefeito. 
12. Assim, conclui, ‘se as contas apresentadas pelo exprefeito são irregulares, não pode o manifestante ser responsável por dano causado ao erário por terceiros’. Pede, portanto, o Sr. Antônio Dessa Cardozo, que o TCU reconheça a ausência de qualquer responsabilidade sua sobre a prestação de contas do convenio e eventual ressarcimento ao erário (peça 1, p. 9) .
Análise das razões de defesa
13. De fato, assiste razão ao Sr. Antônio Dessa Cardozo. Não caberia à Funasa proceder a prorrogações de prazo, por meio de termos aditivos unilaterais, a pretexto de devolver o prazo concernente ao atraso na liberação dos recursos, após o 2º Termo Aditivo (peça 1, p. 117) , assinado em 4/12/2006 e que prorrogou, de ofício, a vigência, até 10/11/2007. Este era o primeiro termo aditivo cujo objeto era a prorrogação do prazo do Convênio 287/2005, sob o pretexto de ter havido ‘atraso na liberação dos recursos’. Observa-se que a Subcláusula Segunda da Cláusula Décima Terceira do Termo de Convênio é bastante explícita e restritiva quanto à possibilidade de a Concedente prorrogar ‘de ofício’ a vigência do convênio (peça1 p. 65) : ‘SUBCLÁUSULA SEGUNDA – Na hipótese de atraso na liberação da primeira ou das demais parcelas, quando for o caso, a CONCEDENTE promoverá a prorrogação da vigência do convênio, ‘de ofício’, limitando essa prorrogação ao exato período do atraso verificado.’ (grifo nosso) 
14. Verifica-se que o Convênio 287/2005 foi assinado em 19/12/2005 (peça 1, p. 57) , com vigência até 19/12/2006, tendo sido a primeira parcela disponibilizada em 21/6/2006 e a segunda somente em 10/11/2006. De forma conservadora, vamos admitir que as parcelas deveriam ter sido liberadas no dia 19/12/2005. Isto implicaria na existência de um atraso de dez meses e vinte e dois dias entre o dia 19/12/2005 e o dia 10/11/2006. Somando-se tal prazo à data final da vigência original (19/12/2006) , poder-se-ia admitir uma prorrogação ‘de ofício’ que levaria o prazo final de vigência para o dia 10/11/2007. Assim, o primeiro termo aditivo de alteração de vigência, que foi o 2ª Termo Aditivo ao Convênio 287/2005, que prorrogou, ‘de ofício’, a sua vigência até 10/11/2007, ‘por atraso na liberação dos recursos’, estava amparado pela já mencionada Subcláusula Segunda da Cláusula Décima Terceira do Termo de Convênio. O mesmo não se pode dizer dos três termos aditivos seguintes. Desse modo, o segundo termo aditivo que prorrogou a vigência do convênio, qual seja o 3º Termo Aditivo ao Convênio 287/2005, assinado em 9/11/2007 e que o prorrogou, ‘de ofício’, até 8/11/2008, já não possuía mais amparo legal. O Quadro 1, a seguir, resume as principais informações dos termos aditivos ao Convênio 287/2005 (peça 1, p. 109, 117, 127, 131, 133) : 
Quadro 1: Termos Aditivos ao Convênio 287/2005 – Funasa
	Número do Termo Aditivo
	Data da Assinatura
	Nova Vigência
	Objeto

	1º TA
	15/09/2006
	Não aplicável
	‘Integrar novo Plano de Trabalho ao Convênio Original’

	2º TA de ofício
	4/12/2006
	10/11/2007
	‘prorrogar a vigência..., por atraso na liberação dos recursos’

	3º TA de ofício
	9/11/2007
	8/11/2008
	‘prorrogar a vigência..., por atraso na liberação dos recursos’

	4º TA de ofício
	7/11/2008
	7/5/2009
	‘prorrogar a vigência..., por atraso na liberação dos recursos’

	5º TA de ofício
	7/5/2009
	3/11/2009
	‘prorrogar a vigência..., por atraso na liberação dos recursos’

15. Destaque-se que o mencionado 3º Termo Aditivo prorrogou a vigência do convênio até uma data, 8/11/2008, que ainda se achava dentro do mandato do exprefeito José Carlos de Lacerda. Assim, mesmo que fosse tolerada uma prorrogação de vigência, ‘de ofício’, além da data já prorrogada e permitida (10/11/2007) , a nova data final (8/11/2008) ainda estaria dentro do mandato do mencionado responsável recebedor dos recursos e executor do convênio, o Sr. José Carlos de Lacerda.
16. Dos documentos contidos nos autos, pode-se observar que as sucessivas prorrogações que fizeram com que a vigência do convênio adentrasse a gestão do prefeito sucessor, Sr. Antônio Dessa Cardozo, não se justificavam, ainda que fosse relativizada a questão legal da proibição de prorrogações ‘de ofício’ em prazo superior ao da demora na liberação dos recursos. De fato, o Relatório de Visita Técnica nº 02 (peça 1, p. 183-2017) , datado de 2/4/2008, já dava conta do baixo percentual de execução, inferior ao informado pela prefeitura na prestação de contas parcial, da baixa qualidade das obras, da imprescindibilidade de alguns itens não executados, como o caso das fossas sépticas, e por fim recomendava a não aprovação da prestação de contas.
17. Por sua vez, o Parecer Financeiro nº 128/2008 (peça 1, p. 213-215) datado de 27/8/2008, também elencava uma série de irregularidades verificadas na documentação encaminhada pela prefeitura a título de prestação de contas parcial e condicionava a conclusão de sua análise ao atendimento da Notificação 104/2008/NUCONT/GAB/CORE/BA/Funasa. A referida notificação (peça 1, p. 221) , de 1/9/2008, relacionou as pendências que deveriam ser sanadas pelo Sr. José Carlos de Lacerda, no prazo de quinze dias.
1. Reapresentar o Relatório de Execução Físico-Financeira, discriminando o valor correto da Despesa (Concedente) e Saldo (Concedente, Executor e Aplicação) ;
2. A Relação de Bens Adquiridos, Produzidos ou Construídos apresenta o total divergindo da Relação de Pagamentos; 
3. Apresentar extratos bancários evidenciando o crédito da 1ª Ordem Bancária, bem como o cheque n° 850007; 
4. Ausência de extratos da aplicação financeira no período que abrange a presente prestação de contas; 
5. Ausência de cópias das notas fiscais, constantes na Relação de Pagamentos, como também cópias das guias dos recolhimentos dos tributos; 
6. Apresentar cópia do Despacho de Adjudicação e Homologação da Licitação; 
7. De acordo com o Parecer Técnico Parcial da DIESP/Ba, datado de 02/04/08, emitido pelo Eng. Luiz Antônio Araújo da Silva (anexo) , a execução física do objeto pactuado atingiu 48,37%, e recomendam a Não Aprovação da Prestação de Contas, devendo ser solucionadas as pendências apontadas no referido parecer técnico.
18.  A Funasa não obteve resposta do Sr. José Carlos de Lacerda. Curiosamente, há nos autos apenas uma carta assinada pelo Sr. Antônio Dessa Cardozo (peça 1, p. 223) datada de 11/9/2008, informando à Funasa que a sua gestão (2001-2004) fora anterior ao Convênio 287/2005, cuja vigência era 2005 a 2008. Destaque-se que o Sr. Antônio Dessa Cardozo ainda não era prefeito à época desta sua manifestação e que a referida Notificação 104/2008/NUCONT/GAB/CORE/BA/Funasa não foi enviada para seu endereço.
19. Verifica-se que a execução do Convênio 287/2005 mostrava-se eivada de irregularidades ainda mais graves do que a própria Funasa apontara em seus pareceres já mencionados anteriormente. De fato, a prestação de contas enviada pelo Sr. José Carlos de Lacerda, em ofício datado de 23/11/2007, em que pese ser chamada de parcial, já explicitava que todo o valor do convênio liberado pela Funasa já havia sido gasto, conforme demonstra a Relação de Pagamentos Efetuados – Anexo XII (peça 1, p. 149) , na qual verifica-se a emissão de sete cheques no valor total de R$ 214.640,00, entre os dias 14/8/2006 e 1/6/20007. Até o dia 9/4/2007 já haviam sido gastos R$ 199.740,00 dos R$ 200.000,00, ou seja, 99% dos valores repassados pela Funasa ao município. 
20. Assim, o Relatório de Visita Técnica nº 02 da Funasa foi emitido um ano após já terem sido consumidos todos os recursos liberados pela Funasa e o Parecer Financeiro, por sua vez, foi assinado um ano e quatro meses após este fato. Isto deveria ter despertado o sentido de urgência em relação aos encaminhamentos posteriores da Funasa em relação ao Convênio 287/2005, inclusive quanto à necessidade de se instaurar a tomada de contas especial após não mais receber resposta do Sr. José Carlos de Lacerda, contudo não foi o que se verificou na prática.
21. Após não haver recebido a resposta do Sr. José Carlos de Lacerda, referente à Notificação 104/2008/NUCONT/GAB/CORE/BA/Funasa, não poderia ter a Funasa, em 7/11/2008, prorrogado unilateralmente o convênio até 7/5/2009, com o extemporâneo argumento de ‘atraso na liberação dos recursos’. E, ainda mais grave, em 7/5/2009 prorrogou novamente o convênio, ‘de ofício’, sob o mesmo argumento, alterando seu vencimento para 3/11/2009, mesmo permanecendo sem nenhuma manifestação do responsável.
22. Após o não recebimento da resposta à Notificação 104/2008/NUCONT/GAB/CORE/BA/Funasa, a Funasa deixou transcorrer mais dez meses até emitir nova notificação de teor semelhante, qual seja a Notificação 97/2009/NUCONT/GAB/CORE/BA/Funasa (peça 1, p. 225) , datada de 29/7/2009, enviada ao Sr. José Carlos de Lacerda em seu endereço residencial. Assim, o prefeito sucessor, o Sr. Antônio Dessa Cardozo, não tomou conhecimento da mencionada Notificação 97/2009. De sua parte, o Sr. José Carlos de Lacerda, uma vez mais, permaneceu silente.
23. Mais de dois anos se passaram, sem nenhuma ação por parte da Funasa, até que fosse expedida a Notificação 70/2011/Sopre/Secon/Suest/BA (peça 1, p. 229) , de 14/9/2011, para o Sr. Jose Carlos de Lacerda, com endereço da prefeitura municipal de São Gonçalo dos Campos. Esta notificação cobrava do mencionado exprefeito a apresentação da Prestação de Contas Final do Convênio 287/2005, relacionando os documentos que deveriam compô-la e ao final solicitava: ‘Caso Vossa Excelência não seja o gestor responsável pelo convênio, favor informar nome, CPF e endereço completo do gestor responsável, bem como as providências pertinentes para que seja atendido ao solicitado.’
24. A resposta foi encaminhada à Funasa pelo então prefeito Sr. Antônio Dessa Cardozo, por meio do OFICIO/GAB/N° 210/2011, a seguir transcrito (peça 1, p. 233) :
Cumprimentando-o cordialmente, em resposta a Notificação no. 70/2011/Sopre/Secon/Suest/BA, datado de 14 de setembro de 2011, oriundo desse Ministério da Saúde, referente a Prestação de Contas Final do Convênio /EP-0287/05 Melhorias Sanitárias Domiciliares cuja vigência encerrou no dia 03/01/2009, informamos a Vossa Senhoria que o gestor responsável pelo Convênio em epígrafe é o Sr. JOSÉ CARLOS DE LACERDA, CPF No. XXX.704.925-XX, Endereço: Praça Haníbal Pedreira, nº 01 - Centro - São Gonçalo dos Campos/BA, CEP: 44.330-000.
Salientamos ainda que como não foi encontrado pela atual gestão nenhuma documentação referente a este ou a outro convênio de responsabilidade da gestão passada. Para que sejam adotadas as devidas providências, solicitamos cópia do Convênio/EP-0287/05 Melhorias Sanitárias Domiciliares, Plano de Trabalho e demais.
25. Não há nos autos nenhum registro de que tenha sido atendida, pela Funasa, a solicitação de cópias requerida pelo Sr. Antônio Dessa Cardozo, ou alguma instrução para este obter as cópias requeridas.
26. De posse do endereço residencial do Sr. José Carlos de Lacerda, a Funasa enviou a este a Notificação 045/2012/Sopre/Secon/Suest-BA (peça 1, p. 239) , de 13/4/2012, que a exemplo da anterior, cobrava do responsável o envio da prestação de contas final do convênio em questão. Também em relação a esta notificação permaneceu silente o Sr. José Carlos de Lacerda.
27. Em 20/8/2012, a Funasa encaminha ao Sr. José Carlos de Lacerda, em seu endereço residencial, a Notificação 136/2012/Sopre/Secon/Suest-BA (peça1, p. 245) , de 16/8/2012, comunicando que, na prestação de contas do Convênio 287/2005, foram detectadas as irregularidades elencadas na notificação, que deveriam ser sanadas em 45 dias, sob pena de instauração de tomada de contas especial. Uma vez mais não houve manifestação do responsável notificado.
28. Somente transcorridos mais de dois anos, foi emitido o Parecer Financeiro 42/2014, datado de 10/9/2014, que considera irregular a prestação de contas enviada pelo Sr. José Carlos de Lacerda em 2007 e sugere sua não aprovação. Dentre os elementos que embasam a não aprovação inclui-se o Relatório de Visita Técnica 3 (peça 1, p. 273-277) , referente à visita realizada em 26/8/2014, que atesta não terem sido concluídos nenhum dos 108 módulos sanitários previstos no convênio. Assim, em 20/10/2014, foi enviada a Notificação 272/2014/Copon/Cgcon/Deadm ao Sr. José Carlos Lacerda, elencando as irregularidades detectada e cobrando a devolução da totalidade dos recursos repassados, com a devida atualização, sob pena de instauração de tomada de contas especial. A referida notificação também não foi respondida pelo responsável.
29. Em 29/4/2015, a Funasa envia a Notificação 129/Sopre/Secov/Suest/BA ao Sr. José Carlos de Lacerda comunicando-lhe que a ‘apresentação da prestação de contas está em desacordo com a Instrução Normativa STN nº 1, de 15 de janeiro de 1997 e o objeto pactuado não alcançou o objetivo social do convênio. Irregularidades que obrigam a devolução de todo o valor repassado R$ 200.000,00.’, sob pena de instauração de tomada de contas especial.
30. Em sua única manifestação a todas as notificações enviadas pela Funasa, o Sr. José Carlos de Lacerda, em carta datada de 18/5/2015, solicita cópia de documentos relativos ao Convênio 287/2005, bem como prorrogação de prazo para sua resposta. Após isto, o responsável não mais se manifestou. 
31. Por meio da Notificação 01/2015/TCE/CV/EP-0287/2005 (peça 1, p. 315) , datada de 10/8/2015, a Funasa comunica, ao Sr. José Carlos de Lacerda, a instauração do processo de tomada de contas especial relativo ao Convênio 287/2005. Em 14 de novembro do mesmo ano, o Sr. José Carlos de Lacerda falece (peça 3) .
32. Da sequência de fatos relatados, conclui-se que não poderia a Funasa ficar prorrogando, sucessivamente, ‘de ofício’, um convênio que já sabia conter irregularidades gravíssimas, deixando o tempo transcorrer e adentrar sua vigência na gestão do prefeito sucessor, Sr. Antônio Dessa Cardozo. Desde o final de 2007, a Funasa já estava de posse da prestação de contas do convênio, na qual já estava explícito que todo o recurso repassado já havia sido gasto, sem haver a correspondente contrapartida de execução física das obras. Em que pese ter sido denominada ‘parcial’, na prática já era a prestação de contas da totalidade dos recursos recebidos e já gastos, assim tratava-se muito mais de uma prestação de contas ‘final’, cujas irregularidades apontadas pela Funasa e notificadas ao responsável, Sr. José Carlos de Lacerda, não foram sequer respondidas por este. Portanto, não há que se falar na aplicação da Súmula 230 ao presente caso, uma vez que o órgão repassador não tomou as medidas devidas em tempo hábil, quais sejam não mais prorrogar o convênio após 8/11/2008 e, tempestivamente, proceder à instauração do devido processo de tomada de contas especial em desfavor do Sr. José Carlos de Lacerda. Assim, será proposto, ao final desta instrução técnica, a exclusão do nome do Sr. Antônio Dessa Cardozo da presente tomada de contas especial.
33. Assim, remanesce como único responsável, no presente processo, o espólio do Sr. José Carlos de Lacerda, cuja inventariante, conforme já relatado na presente instrução técnica, manteve-se silente frente à citação que lhe foi encaminhada, caracterizando-se, portanto, a sua revelia e, consequentemente, a possibilidade de se dar continuidade ao processo nos termos do art. 12, § 3º, da Lei 8.443/1992.
34. Nos processos do TCU, a revelia não leva à presunção de que seriam verdadeiras todas as imputações levantadas contra os responsáveis, diferentemente do que ocorre no processo civil, em que a revelia do réu opera a presunção da verdade dos fatos narrados pelo autor. Dessa forma, a avaliação da responsabilidade do agente não pode prescindir da prova existente no processo ou para ele carreada.
35. Ao não apresentar sua defesa, a inventariante do responsável deixou de produzir prova da regular aplicação dos recursos sob responsabilidade deste à época dos fatos, em afronta às normas que impõem aos gestores públicos a obrigação legal de apresentar os documentos que demonstrem a correta utilização das verbas públicas, em observância ao contido no art. 93 do Decreto-lei 200/67: ‘Quem quer que utilize dinheiros públicos terá de justificar seu bom e regular emprego na conformidade das leis, regulamentos e normas emanadas das autoridades administrativas competentes.’
36. Configurada sua revelia frente à citação deste Tribunal e inexistindo comprovação da boa e regular aplicação dos recursos transferidos, considerados os elementos existentes nos autos, não resta alternativa senão dar seguimento ao processo proferindo julgamento sobre os elementos até aqui presentes, que conduzem à irregularidade de suas contas.
37. Em se tratando de processo em que a parte interessada não se manifestou acerca das irregularidades imputadas, não há elementos para que se possa efetivamente aferir e reconhecer a ocorrência de boa-fé na conduta do responsável, podendo este Tribunal, desde logo, proferir o julgamento de mérito pela irregularidade das contas, conforme combinação dos §§ 2º e 6º do art. 202 do Regimento Interno do TCU.
38. Esse entendimento está amparado nos Acórdão 133/2015-TCU-Primeira Câmara, 2.455/2015-1ª Câmara, 3.604/2015-TCU-1ª Câmara, 5.070/2015-2ª Câmara e 2.424/2015-TCU - Plenário. 
39. Assim, devem as presentes contas serem julgadas irregulares, com a condenação em débito, com fundamento no art. 16, § 3º, da Lei 8.443/1992.
40. No que concerne à aplicação da pena de multa, em virtude da determinação contida no art. 5º, XLV, da Constituição, de que ‘nenhuma pena passará da pessoa do condenado’, e considerando ainda que, nos termos do inciso I, art. 107, do Código Penal, a punibilidade extingue-se pela morte do agente, não seria cabível a aplicação de penalidade de multa à pessoa falecida.
CONCLUSÃO
41. Diante da revelia da inventariante do espólio do Sr. José Carlos de Lacerda e inexistindo nos autos elementos que permitam concluir pela ocorrência de boa-fé ou de outros excludentes de culpabilidade na conduta do responsável, propõe-se que suas contas sejam julgadas irregulares e que o espólio do responsável seja condenado em débito (itens 32-38 da presente instrução técnica) . 
42. Considerando a morte do responsável, deixa-se de propor a aplicação da pena de multa, em virtude da determinação contida no art. 5º, XLV, da Constituição e no inciso I, art. 107, do Código Penal, que impossibilita sua aplicação à pessoa falecida (item 39) .
43. Em face da análise promovida nos itens 12 a 31, propõe-se acolher integralmente as alegações de defesa apresentadas pelo Sr. Antônio Dessa Cardozo (itens 7-11) , uma vez que foram suficientes para elidir as irregularidades a ele atribuídas. Desse modo, será proposta a exclusão de seu nome da presente tomada de contas especial.
PROPOSTA DE ENCAMINHAMENTO
44. Diante do exposto, submete-se os autos à consideração superior, propondo ao Tribunal:
a) excluir da presente tomada de contas especial o nome do Sr. Antônio Dessa Cardozo (CPF XXX.521.245-XX) ;
b) com fundamento nos arts. 1º, inciso I, 16, inciso III, alínea ‘c’, da Lei 8.443/1992, c/c os arts. 19 e 23, inciso III, da mesma lei, e com arts. 1º, inciso I, 209, inciso III, 210 e 214, inciso III, do Regimento Interno, julgar irregulares as contas do Sr. José Carlos de Lacerda (CPF XXX.704.925-XX) , falecido, na condição de Prefeito Municipal de São Gonçalo dos Campos/BA à época dos fatos, e condenar seu espólio ou seus herdeiros legais, caso tenha havido a partilha de bens, até o limite do valor do patrimônio transferido, ao pagamento da quantia a seguir especificada, com a fixação do prazo de quinze dias, a contar das notificações, para comprovar, perante este Tribunal (art. 214, inciso III, alínea ‘a’, do Regimento Interno) , o recolhimento da dívida aos cofres da Fundação Nacional de Saúde (Funasa) , atualizada monetariamente e acrescida dos juros de mora, calculados a partir das datas discriminadas, até a data dos recolhimentos, na forma prevista na legislação em vigor;
	VALOR ORIGINAL (R$) 
	DATA DA OCORRÊNCIA

	100.000,00
	21/6/2006

	100.000,00
	10/11/2006

 Valor total do débito atualizado e com juros até 25/10/2018: R$ 671.220,70 (peça 52) .
c) autorizar, desde já, se requerido, o parcelamento da dívida em até 36 parcelas mensais e consecutivas, nos termos do art. 26 da Lei 8.443/1992 c/c o art. 217 do RI/TCU, e fixar o vencimento da primeira parcela em quinze dias, a contar do recebimento da notificação, e o das demais a cada trinta dias;
d) autorizar, desde logo, nos termos do art. 28, inciso II, da Lei 8.443/1992, a cobrança judicial da dívida, caso não atendidas as notificações;
e) dar ciência da deliberação que vier a ser proferida ao Procurador-Chefe da Procuradoria da República no Estado da Bahia, nos termos do § 3º do art. 16 da Lei 8.443/1992 c/c o § 7º do art. 209 do Regimento Interno do TCU, bem como ao Sr. Antônio Dessa Cardozo, à inventariante do espólio de José Carlos de Lacerda, Sra. Vera Lúcia Ribeiro de Lacerda, à Funasa e ao Município de São Gonçalo dos Campos/BA, informando-os de que seu inteiro teor pode ser consultado no endereço www.tcu.gov.br/acordaos.”
É o relatório.

8.1. Rafael de Medeiros Chaves Mattos (16035/OAB/BA) e outros, representando Antonio Dessa Cardozo.

Procurador Sergio Ricardo Costa Caribé.

Tomada de contas especial. Convênio. Funasa. Melhorias sanitárias domiciliares. Execução parcial do objeto. Parte executada não atingiu o objetivo sanitário e social desejado. Não aprovação da prestação de contas. Falecimento do responsável. Revelia do espólio. Contas irregulares. Débito.

TOMADA DE CONTAS ESPECIAL (TCE)

Secretaria do TCU no Estado de Santa Catarina (SecexSC).

Trata-se de tomada de contas especial instaurada pela Fundação Nacional de Saúde (Funasa) em desfavor do Sr. José Carlos de Lacerda, Prefeito de São Gonçalo dos Campos/BA na gestão 2005-2008, em face da impugnação total das despesas do Convênio 287/2005 (Siafi 554687) , firmado entre a Funasa e o ente municipal.
2.	O objeto do ajuste foi a execução de melhorias sanitárias domiciliares, por meio da construção de 108 unidades sanitárias em residências do município. Foram previstos R$ 278.100,00 para a execução do objeto, dos quais R$ 250.000,00 seriam repassados pelo concedente e R$ 28.100,00 corresponderiam à contrapartida (peça 1, p. 57, 101-107, 109) . Foram realizados dois repasses de R$ 100.000,00 cada, por ordens bancárias datadas de 21/6/2006 e 10/11/2006 (peça 1, p. 357) .
3.	O convênio vigeu de 19/12/2005 a 31/11/2009, após cinco prorrogações “de ofício”, sendo as quatro últimas por atraso na liberação dos recursos. A apresentação da prestação de contas era prevista para 60 dias após o término da vigência (peça 1, p. 63) , portanto, até 2/1/2010.
4.	Uma prestação de contas parcial foi apresentada em 23/11/2007 (peça 1, p. 145-181) e analisada pelo Parecer Técnico Parcial de 2/4/2008 (peça 1, p. 205-207) e pelo Parecer Financeiro de 27/8/2008 (peça 1, p. 213-215) . Os documentos atestaram a execução física do objeto de apenas 48,37% e ressaltaram diversas irregularidades na apresentação da documentação comprobatória da prestação de contas parcial, concluindo pela não aprovação das contas. A prestação de contas final não foi apresentada.
5.	Após infrutíferas incursões para que o então prefeito saneasse as pendências apontadas pelo concedente, foi instaurada a TCE, cujo relatório do tomador de contas especial (peça 1, p. 339-347) , de 18/8/2015, aponta como motivo para a sua instauração a não aprovação da prestação de contas. Considera como débito o valor total dos recursos repassados (R$ 200.000,00) , visto que a parte executada (48,37%) não atingiu o objetivo sanitário e social desejado. Atribui a responsabilidade ao Sr. José Carlos de Lacerda, prefeito do município à época dos fatos, uma vez que ele foi gestor do convênio e o responsável pela realização das despesas.
6.	No âmbito deste Tribunal, durante a instrução dos autos pela unidade técnica, constatou-se o falecimento do responsável, ocorrido em 14/11/2015 (peça 3) . Por meio de consulta ao sítio eletrônico do Tribunal de Justiça da Bahia, identificou-se a Sra. Vera Lúcia Ribeiro de Lacerda como inventariante do espólio do Sr. José Carlos de Lacerda, para quem as obrigações do falecido são transferidas, cabendo-lhe responder pelas dívidas, nos termos de enunciado publicado no Boletim de Jurisprudência do TCU 34/2014.
7.	Em cumprimento ao despacho do Secretário da Secex/SC (peça 28) , de 28/11/2017, foram realizadas as citações da Sra. Vera Lúcia Ribeiro de Lacerda (peças 43 e 44) , em 12/3/2018, e do Sr. Antônio Dessa Cardozo (peça 46) , em 17/5/2018, ambos em decorrência da não consecução dos objetivos pactuados no âmbito do Convênio 287/2005.
8.	A responsabilidade do Sr. Antônio Dessa Cardozo foi definida em razão de ser o prefeito sucessor (mandato 2009-2012) , em cuja gestão findou a vigência do ajuste, sem que adotasse providências com vistas ao seu saneamento, e por não apresentar a respectiva prestação de contas, prevista para 2/1/2010, nos termos da Súmula TCU 230.
9.	A Sra. Vera Lúcia Ribeiro de Lacerda, malgrado ter tomado ciência do expediente citatório (peça 44) , expirado o prazo regimental, não apresentou a defesa e tampouco recolheu o débito, devendo, para todos os efeitos, o espólio do Sr. José Carlos de Lacerda ser considerado revel, nos termos do art. 12, § 3º, da Lei 8.443/1992.
10.	O Sr. Antônio Dessa Cardozo apresentou suas alegações de defesa tempestivamente, alegando, em síntese, que, dos cinco termos aditivos celebrados, o primeiro integrou um novo plano de trabalho e os demais foram efetivados unilateralmente pelo concedente, de ofício, por atraso na liberação de recursos, sendo inválidas as prorrogações que atingem o seu mandato. Ressalta que o último termo, que postergou a vigência do ajuste para o dia 31/11/2009, foi publicado já na sua gestão, em 1/6/2009, sem que ele tenha firmado esse compromisso em nome do município. Também, que não recebeu nenhum valor por conta do convênio, nem tampouco o executou, não estando obrigado a apresentar a prestação de contas correspondente.
11.	Quanto à obrigação de o prefeito sucessor prestar contas, o auditor atenta para o fato de o prefeito anterior, que geriu os recursos, já ter prestado contas das parcelas transferidas, conforme documentos acostados aos autos. Como não houve nova transferência de recursos, não haveria contas a prestar pelo prefeito sucessor (itens 19 a 32 do relatório precedente) .
12.	A unidade instrutiva conclui que, diante da revelia da inventariante do espólio do Sr. José Carlos de Lacerda e inexistindo nos autos elementos que permitam concluir pela ocorrência de boa-fé ou de outros excludentes de culpabilidade na conduta do responsável, as suas contas devem ser julgadas irregulares e que o espólio do responsável seja condenado em débito.
13.	Propõe ainda acolher as alegações de defesa apresentadas pelo Sr. Antônio Dessa Cardozo, uma vez que foram suficientes para elidir as irregularidades a ele atribuídas, recomendando a exclusão de seu nome da presente tomada de contas especial.
14.	Sobre a pretensão punitiva por parte deste Tribunal, considera que a morte do responsável impossibilita a sua aplicação, em virtude da determinação contida no art. 5º, XLV, da Constituição e no inciso I, art. 107, do Código Penal.
15.	Feito esse breve resumo da situação dos autos, acolho a proposta de encaminhamento formulada pela Secex/SC, a qual teve a anuência do representante do Ministério Público junto a esta Corte de Contas, cuja análise adoto como parte das minhas razões de decidir, sem prejuízo das considerações que faço a seguir.
16.	O então prefeito de São Gonçalo dos Campos recebeu 80% dos recursos e executou apenas 48,13% das obras das unidades sanitárias residenciais, sendo que a inexecução da totalidade das fossas sépticas, que fazem o tratamento do efluente dos módulos sanitários, fez com que o objetivo social e sanitário pretendido pelo ajuste não fosse atingido, conforme relatórios de fiscalização do concedente.
17.	Chamado a regularizar a situação, o Sr. José Carlos de Lacerda não o fez. Conforme farta jurisprudência deste Tribunal, a exemplo dos Acórdão 2812/2017-TCU-Primeira Câmara, 2.793/2016 – Plenário e do Acórdão 4712/2015-TCU-Primeira Câmara, “o não atingimento dos objetivos do convênio importa a condenação do responsável à devolução integral dos recursos federais transferidos, ainda que parte ou a totalidade dos recursos repassados tenha sido aplicada no objeto do convênio”.
18.	Soma-se ainda a apresentação de uma prestação de contas em desconformidade com a legislação pertinente, sem comprovações da licitação realizada e das despesas efetuadas, entre outras incorreções constatadas, fatos que não me permitem concluir pela boa-fé do responsável. Assim, propugno pelo julgamento pela irregularidade das contas, com a condenação em débito do espólio do Sr. José Carlos de Lacerda, pelo valor total dos recursos repassados ao Município de São Gonçalo dos Campos/BA, à conta do Convênio Funasa 287/2005.
19.	Deixo de aplicar a multa prevista no art. 57 da Lei 8.443/1992, tendo em vista o falecimento do responsável, nos termos da legislação vigente.
20.	Sobre a responsabilização do prefeito sucessor, Sr. Antônio Dessa Cardozo, em cuja administração recaiu o dever de prestar contas, nos termos da Súmula TCU 230, entendo estar correto o auditor ao acatar as alegações de defesa apresentadas, tendo em vista que não havia mais contas a prestar. O prefeito anterior havia prestado contas, mesmo que irregulares, de todos os recursos transferidos e o repasse da última parcela não foi realizado.
21.	Deixo de acolher a proposta da unidade instrutiva de, desde já autorizar o parcelamento das dívidas, por entender que essa medida somente deve ser adotada mediante solicitação das partes.
Ante o exposto, manifesto-me por que o Tribunal aprove o acórdão que ora submeto à apreciação deste Colegiado.
TCU, Sala das Sessões Ministro Luciano Brandão Alves de Souza, em 23 de abril de 2019.
AUGUSTO SHERMAN CAVALCANTI 
Relator